臺灣高等法院民事判決　　　　　　　　　　　　　　九十三年度上易字第一一九號
　　上　訴　人　新竹縣新豐鄉公所
　　法定代理人　鄭清漢
　　訴訟代理人　楊沛生律師
　　複 代理 人　張少安
　　被 上訴 人　乙○○
　　　　　　　　丁○○
　　　　　　　　丙○○
　　　　　　　　甲○○
　　右　一　人
　　訴訟代理人　龍其祥律師
右當事人間請求返還土地事件，上訴人對於中華民國九十二年十月十七日臺灣新竹地
方法院九十一年度訴字第六一二號第一審判決提起上訴，本院於中華民國九十三年九
月二十二日言詞辯論終結，判決如下：
    主      文
上訴駁回。
第二審訴訟費用由上訴人負擔。
    事實及理由
一、程序方面：
（一）按訴訟事件不屬普通法院之權限者，依民事訴訟法第二百四十九條第一項第一
      款規定，法院固應以裁定駁回之。惟是否屬民事訴訟之範疇，應以原告起訴主
      張為訴訟標的之法律關係為斷，而非以法院調查之結果為依歸。至法院調查之
      結果，認原告請求者不符法律規定之要件時，則屬其訴有無理由之問題，自與
      法院有否審判權無涉，最高法院八十八年度台抗字第一六八號裁定著有明文。
      本件被上訴人係依民法第七百六十七條之規定，起訴請求排除上訴人就其所有
      土地之侵害（原審卷第七頁），其主張之訴訟標的法律關係為民法第七百六十
      七條，顯係就私法上權利之行使有所爭執，依上說明，屬民事訴訟之範疇，本
      院自有審判權，合先敘明。
（二）本件被上訴人乙○○、丁○○及丙○○三人經合法通知未於言詞辯論期日到場
      ，核無民事訴訟法第三百八十六條所列各款情形，爰依上訴人之聲請，就被上
      訴人乙○○、丁○○及丙○○部分，由其一造辯論而為判決。
二、本件被上訴人主張：坐落於新竹縣新豐鄉○○段後湖子小段第七六一之四二、七
    六一之四三、七六一之四四及七六一之四五地號土地（下稱系爭土地），分別為
    被上訴人丙○○、丁○○、乙○○及甲○○所有，原為曬穀場之用，並與國有財
    產局所有同段第七六二之三地號、新竹縣新豐鄉○○段第三四四、三四五、三四
    六地號等道路用地毗鄰。詎因訴外人林燦於民國七十餘年間竊佔上開國有道路用
    地興建房屋，致原有通行道路被阻斷，民眾即由系爭土地通過。上訴人明知前開
    林燦竊佔道路用地建屋之違法事實，竟不依法查報並拆除以回復道路暢通，反而
    於七十八年間在系爭土地上鋪設柏油供作道路使用，侵害被上訴人之權利，爰依
    民法第七百六十七條規定，請求上訴人將無權占用部分之柏油道路除去後，返還
    系爭土地予被上訴人。
三、上訴人則辯以：系爭土地遠在日據時期已為現桃園農田水利會八支十二號池之灌
    排兩用水溝用地，早有排水溝公用地役權關係存在。而現有之既成道路是利用原
    有水利溝約三公尺寬，埋設直徑一公尺之大涵管填高，鋪上砂石級配，使路面加
    寬至四公尺以供人車通行，再於七十四年六月間，由上訴人辦理新豐鄉「埔和村
    石人頭至十九鄰路改善工程」舖設現有柏油路面，供公眾通行至今，未曾改變，
    距今已逾十年以上，依民法第七百七十條之規定，因時效完成而有道路公用地役
    關係存在，被上訴人所有權之行使應受限制。系爭土地上之公用地役權有其公益
    上之必要性，縱上訴人依法拆除林燦所搭建上述之房屋，亦無礙於系爭土地上公
    用地役權之成立等語。
四、本件經原法院判決上訴人應將系爭土地內如原判決附圖一紅色Ａ、Ｂ、Ｃ、Ｄ部
    分所示之柏油道路除去後，分別將各該部分土地返還被上訴人丙○○、丁○○、
    乙○○、甲○○，並駁回原審原告鄭春佑請求上訴人應將其所有坐落於新竹縣新
    豐鄉○○段後湖子小段第七六一之四一地號土地內如原判決附圖二所示甲部分之
    柏油道路除去後，返還該部分土地之請求。（該駁回部分，未經鄭春佑上訴聲明
    不服，已告確定）上訴人就其敗訴部分提起上訴，聲明為：(一)原判決不利於上訴
    人部分廢棄；(二)右廢棄部分，被上訴人在第一審之訴及假執行之聲請均駁回。被
    上訴人則聲明：上訴駁回。
五、經查系爭土地分別為被上訴人所有，有系爭土地登記謄本（見原審卷第十三至十
    九頁）可憑，又上訴人占用系爭土地並在其上鋪設柏油供做道路使用乙事，業經
    原法院於九十一年十一月四日親至現場勘驗，並囑託新竹縣新湖地政事務所派員
    會同勘測，製有勘驗筆錄及土地複丈成果圖可按（見原審卷第六一至六六頁），
    且為兩造所不爭執，堪信此部分之事實為真正。
六、本件經本院於九十三年四月二十一日與兩造整理並協議簡化之爭點為：（見本院
    卷第九三頁之準備程序筆錄）
（一）上訴人於系爭土地上是否有「水溝（路）公用地役權」？
（二）上訴人於系爭土地上舖設柏油是否有「道路公用地役權」？
    茲分述之如下：
（一）上訴人於系爭土地上是否有「水溝（路）公用地役權」？
  １、按公用地役關係乃私有土地而具有公共用物性質之法律關係，與民法上地役權
      之概念有間，久為我國法制所承認（司法院釋字第二五五號解釋、行政法院四
      十五年判字第八號及六十一年判字第四三五號判例意旨參照），並不以登記為
      成立要件。又依最高法院八十八年度台上字第六九八號判決：「私有土地具有
      公用地役關係存在，土地所有權人行使權利應受限制，不得違反供公眾使用之
      目的，排除他人之使用，……渠道，以供附近十餘公頃農田灌溉、排水使用，
      而具有公用地役關係存在。」之意旨，是自有所謂之水溝（路）公用地役權存
      在。
  ２、被上訴人主張：稱地役權者，謂以他人土地供自己土地便宜之用之權，民法第
      八百五十一條定有明文，其立法理由稱使用土地之程度，有以通行為目的者，
      有以觀望為目的者，復有以引水為目的者，其類非一，係依設定行為定之。故
      地役權之行使自須符合其設定之目的，非謂土地設定地役權後，權利人即可任
      意使用供役地。私有土地上之排水溝如符合公用地役權之要件時，即具有排水
      目的之地役關係，其所有權之行使如妨害排水之目的時，即應受限制，除此之
      外所有權之其他權能並不因而受影響，則不論系爭土地上排水溝之公用地役權
      關係存在與否，上訴人將排水溝變更為道路，顯然不符其所主張之公用地役關
      係等語。上訴人則以：依桃園農田水利會九十二年九月二日桃農水管字第七二
      ○六號函及九十三年六月二十五日桃農水管字第○九三○○○四七六七號函，
      可知，系爭土地鄰近住戶建地排水及竹一一七縣道西濱快速道路側溝集水及桃
      園農田水利會光復圳八支線十二號池部份灌區農田排水，仍有使用系爭土地下
      方排水路排水，且其確切供農用排水使用時間，因年代久遠難以考證，符合司
      法院大法官會議釋字第四○○號解釋所揭公用地役權之要件，系爭土地早有排
      水溝之公用地役權關係存在。上訴人雖嗣後為方便公共通行而利用原有排水路
      水溝埋設涵管填高，鋪上砂石級配，使路面加寬，再於七十四年鋪上柏油而供
      公眾通行至今，增加「排水溝」公用地役權內容為「道路」公用地役權，並未
      脫離原公用地役權之範圍，仍不影響系爭土地上原存在之公用地役權關係等語
      置辯。
  ３、經查：台灣省桃園農田水利會所有光復圳八支十二號池灌溉排水路係坐落新豐
      鄉○○段後湖子小段七七二之一地號，並未經過系爭五筆土地，惟鄰近住戶建
      地排水及竹一一七縣道、西濱快速道路側溝集水及該會光復圳八支線十二號池
      部分灌區農田排水仍有使用系爭土地下方排水路排水，依過路涵管作銜接水路
      使用之日期推論，可溯及自七十九年配合道路改善工程更新涵管時，即已利用
      該排水路作農田排水等情，有台灣省桃園農田水利會九十二年九月二日桃農水
      管字第七二○六號函（原審卷第一四九頁）及九十三年六月二十五日桃農水管
      字第○九三○○○四七六七號函（本院卷第一四八頁）可按，足認鄰近住戶建
      地排水及竹一一七縣道、西濱快速道路側溝集水及該會光復圳八支線十二號池
      部分灌區農田排水仍有使用系爭土地下方排水路排水，上訴人於系爭土地上是
      否因之即擁有水溝（路）公用地役權，雖有待討論加以確認，惟縱認上訴人於
      系爭土地上有水溝（路）公用地役權，然「水溝（路）公用地役權」與「道路
      公用地役權」其使用目的不同，且二者間之範圍、位置等亦可能有所不同，是
      有「水溝（路）公用地役權」不一定即可推論有「道路公用地役權」，而係應
      就是否符合「水溝（路）公用地役權」或「道路公用地役權」之要件，各別加
      以判斷，本件上訴人於系爭土地上舖設柏油之行為，因不符合「道路公用地役
      權」之要件（詳下述），且上訴人就「水溝（路）公用地役權」與「道路公用
      地役權」之範圍、位置是否完全一致，亦未舉證以實其說，故本件自無認定上
      訴人於系爭土地上是否有「水溝（路）公用地役權」之必要。
（二）上訴人於系爭土地上舖設柏油是否有「道路公用地役權」？
  １、既成道路成立公用地役關係，首須為不特定之公眾通行所必要，而非僅為通行
      之便利或省時；其次，於公眾通行之初，土地所有權人並無阻止之情事；其三
      ，須經歷之年代久遠而未曾中斷，所謂年代久遠雖不必限定其期間，但仍應以
      時日長久，一般人無復記憶其確實之起始，僅能知其梗概為必要（司法院釋字
      第四○○號解釋理由書參照）。再既成道路成立公用地役關係，土地所有人就
      該土地雖有所有權，但其使用、收益、管理或占有均應因此而受有限制（最高
      法院八十六年度台上字第六一七號、第二七九三號、八十七年度台上字第一八
      四二號、八十八年台上字第六九八號判決意旨參照）。
  ２、被上訴人主張：縱上述排水管確有通過系爭土地之一部分，被上訴人僅起訴請
      求上訴人拆除系爭土地上之柏油路面，以回復原狀，對於通過系爭土地下方之
      排水功能並無妨害。再上訴人於系爭土地上舖設柏油時起，被上訴人就此即不
      斷陳情，亦曾聲請新竹縣新豐鄉調解委員會調解，上訴人於系爭土地上舖設柏
      油不符合「道路公用地役權」之要件。上訴人則以：系爭土地上之既成道路是
      利用原有水利會之水溝壁（俗稱溝岸），於七十四年六月間鋪設現有柏油路面
      ，供公眾通行至今已達十餘年。故系爭土地即使先前無排水溝公用地役權關係
      存在，自七十四年迄今，亦因上訴人善意並無過失之占有逾十年，且土地所有
      權人未為異議，由上訴人依民法第七百七十條取得道路公用地役權，被上訴人
      所有權之行使應受限制等語置辯。
  ３、經查上訴人於七十四年六月間辦理新豐鄉「埔和村石人頭至十九鄰路改善工程
      」舖設現有柏油路面，闢為供不特定公眾通行之道路使用，固提出該工程案卷
      為證（原審卷第一○五頁至一二八頁），惟上開工程距今不過十餘年，且被上
      訴人因系爭土地被占用，自八十三年間起即不斷向有關單位陳情，有新竹縣新
      豐鄉公所八十三年九月二十六日新鄉建字第一０二九一號函（原審卷第二四頁
      ）及新竹縣政府工務局八十九年九月十一日八九工建字第三四七二三號函（原
      審卷第二六至二七頁）影本各一件為證，顯與上述既成道路成立公用地役關係
      之要件不符，是上訴人此部分抗辯，亦不足採。
七、按所有人對於無權占有或侵奪其所有物者，得請求返還之，對於妨害其所有權者
    ，得請求除去之，民法第七百六十七條定有明文。本件上訴人無法舉證證明其有
    何占用系爭土地之合法權源，則屬無權占有應堪認定。又依新竹縣新湖地政事務
    所複丈成果圖所示（原審卷第六六頁），被上訴人丙○○、丁○○、乙○○、甲
    ○○四人本於所有權人之地位，依前開法條之規定，訴請上訴人將坐落新竹縣新
    豐鄉○○段後湖子小段第七六一之四二地號土地內，如原審判決附圖一紅色Ａ部
    分所示，面積四平方公尺之柏油道路除去後，將該部分土地返還被上訴人丙○○
    ；坐落同段第七六一之四三地號土地內，如原審判決附圖一紅色Ｂ部分所示，面
    積八平方公尺之柏油道路除去後，將該部分土地返還被上訴人丁○○；坐落同段
    第七六一之四四地號土地內，如原審判決附圖一紅色Ｃ部分所示，面積二三平方
    公尺之柏油道路除去後，將該部分土地返還被上訴人乙○○；坐落同段第七六一
    之四五地號土地內，如原審判決附圖一紅色Ｄ部分所示，面積一一五平方公尺之
    柏油道路除去後，將該部分土地返還被上訴人甲○○，洵屬正當，應予准許。原
    審判命上訴人如上所述之給付，於法並無違誤。上訴意旨指摘原判決不當，求予
    廢棄改判，為無理由，應予駁回。
八、本件事證已臻明確，兩造其餘之攻擊、防禦方法，核與判決結果不生影響，爰毋
    庸一一論述，併此敘明。
九、據上論結，本件上訴為無理由，依民事訴訟法第四百六十三條、第三百八十五條
    第一項前段、第四百四十九條第一項、第七十八條，判決如主文。
中　　　華　　　民　　　國　　九十三　　年　　　十　　　月　　  六 　　 日
                              民事第十六庭
                          　　　　審判長法  官　陳  邦  豪
                          　　　　　　　法  官　林  麗  玲
                          　　　　　　　法  官　翁  昭  蓉
正本係照原本作成。
不得上訴。
中　　　華　　　民　　　國　　九十三　　年　　　十　　　月　　   七　　 日
　　　　　　　　　　　　　　　　　　　　書記官  張  淑  芬
